【裁判字號】    87,自,281
【裁判日期】    890705
【裁判案由】    誣告
【裁判全文】
台灣台北地方法院刑事判決                      八十七年度自字第二八一號
    自訴人    丁○○
    代理人    丙○○
    被  告    甲○○
              乙○○
    共同選任辯護人  鄭雪麟
右列被告因誣告案件，經自訴人提起自訴，本院判決如左：
    主    文
甲○○、乙○○均無罪。
    理    由
一．自訴意旨略以：甲○○為郁泰國際有限公司之法定代理人，於八十五年三月間，
    意圖使自訴人受刑事處分，竟捏造誣告自訴人常業詐欺，偽稱：自訴人與陳進財
    、陳根二人係一不法集團，履以該等公司實際上並未得標之「空頭工程」四處招
    搖撞騙，以招人投資或發包他人之方式，騙取錢財，陳進財等於八十二年十二月
    二十三日，復以相同詐欺手法，以峻國公司名義與郁泰公司簽定承接原宏義公司
    （自訴人經營之公司）承包之國軍軍眷住宅公用合作社忠孝新村重建工程協議書
    ，使郁泰公司交付現金、支票共新台幣九千萬元，自訴人亦參與其事，為常業詐
    欺罪之共同正犯云云。實則自訴人所經營之宏義工程股份有限公司為國內甲級營
    造廠，係一正派經營之公司，非不法集團，國軍軍眷住宅公用合作社忠孝新村建
    築工程亦係宏義公司所標得，非被告所稱未得標之空頭工程，被告與陳進財、陳
    根如何簽協議書如何交付現金、支票，自訴人並未在場，亦不知此事，更遑論參
    與其事，凡此皆為被告所明知，卻虛偽指述，欲使自訴人受刑事處分，所幸台北
    地院、台灣高等法院及最高法院均駁回上訴確定，其欲使自訴人受刑事處分之意
    圖相當明顯。被告乙○○為郁泰公司總經理，且為該案自訴代理人，整個簽約、
    訴訟過程皆由其處理，其與甲○○應有共同犯意聯絡而為構成要件之分擔，為共
    同正犯。
二．按犯罪事實應依證據認定之，無證據不得推定其犯罪事實，又不能證明被告犯罪
    者，應諭知無罪之判決，刑事訴訟法第一百五十四條、第三百零一條第一項定有
    明文。至於刑法第一百六十九條第一項之誣告罪之成立，以告訴人所訴被訴人之
    事實，必須完全出於虛構為要件，若有出於誤會，或懷疑有此事實，而為申告，
    以致不能證明其所訴之事實為真實，縱被訴人不負刑責，而告訴人本缺乏誣告之
    故意，亦難成立誣告罪，最高法院四十四年台上字第八九二號著有判例。又告訴
    人所訴事實，不能證明其係實在，對於被訴人為不起訴處分確定者，是否構成誣
    告罪，尚應就其有無虛構誣告之故意以為斷，並非當然可以誣告罪相繩，最高法
    院五十九年台上字第五八一號判例參照。
三．訊據被告甲○○、乙○○均矢口否認有誣告犯行，甲○○辯稱伊僅為郁泰公司之
    掛名負責人，雖乙○○告知須尋訴訟解決郁泰公司投資忠孝國宅相關財務糾紛，
    惟自訴內容伊並不清楚，均為乙○○處理，伊亦不曾出庭。乙○○辯稱伊自峻國
    公司轉包投資興建忠孝國宅，投入資金並且進場與建，惟經宏義公司刁難並被趕
    逐出工地，而興建部分應獲取之報酬，宏義領取後亦不支付，伊感覺被騙，乃以
    陳帝國、陳根及丁○○為共同被告，尋求訴訟途逕以保護自己權利，並無誣告等
    語。
四．本件被告甲○○固曾以郁泰公司代表人名義，自訴丁○○、陳帝國、陳根共犯常
    業詐欺罪，乙○○為該案之自訴代理人，經本院判決無罪，郁泰公司對三人提起
    上訴，而於第二審因與陳帝國、陳根達成民事上之和解而撤回對該二人之上訴，
    復據台灣高等法院及最高法院駁回上訴確定，此有各審級之判決書三份在卷可稽
    ，而郁泰公司所出具之自訴狀中確以宏義公司以「空頭工程」詐騙，此併有自訴
    狀及第一、二審影印卷宗併卷可稽，而忠孝國宅確係宏義公司所得標，並非空頭
    公司，該件自訴案件，經確認丁○○並無詐欺犯行，惟仍應檢視本件被告是否確
    有虛構事實而為申告，或僅係出於誤會或係因懷疑而為申告，倘係出於誤會或懷
    疑，依前開判例要旨，則不能論以誣告。
五．經查郁泰公司自峻國公司轉包投資興建忠孝國宅，並因施工糾紛而被迫退出興建
    ，此業經本院於前開郁泰公司自訴丁○○等詐欺案件中查明屬實，又雖郁泰公司
    係自峻國公司轉包，而與宏義公司並無直接之法律關係，忠孝國宅工程固為宏義
    公司親自投標，惟將其中鋼筋、模板轉包予峻國公司，而峻國公司初將轉包之工
    程再轉包予馮勝欽，嗣馮勝欽因財務困難，並認設計錯誤，要求業者變更設計，
    因不及等待而將工程退還予峻國公司自行興建，其後峻國公司再轉包予郁泰公司
    ，此亦經本院於前開自訴案件中查明屬實，其間經多次轉包。又本件工程是否確
    為宏義公司承包，抑或由陳帝國借宏義之牌照出資投標，乙○○曾有所質疑，此
    可由郁泰公司提起之前開自訴案件中，主張陳帝國、陳根之名片上，並掛載宏義
    公司之字樣，並提出名片影本附卷可稽，此並為陳帝國於前開自訴案件中供承前
    此曾因承包宏義公司工程，為求方便之故，於名片上掛載宏義公司字樣，（台灣
    高等法院八十五年上訴字第五二五五號卷八十六年五月二十五日筆錄）。而介紹
    郁泰公司轉包投資忠孝國宅工程之詹德煌亦或有相同之誤認，（見前開高院卷八
    十六年一月十四日筆錄：是協議書之證人，我透過馮勝欽認識乙○○，原來峻國
    公司以宏義公司名義承包，不是空頭工程，後來讓給郁泰公司了。），而前開自
    訴案件自訴人所提出之名片中，吳正發為宏義公司忠孝國宅工地主任，而吳正發
    前曾係陳帝國公司之員工，此並據陳帝國於前開自訴案件中供證無訛（見前開高
    等法院卷八十六年五月二十日筆錄），因而宏義公司與峻國公司間之關係，及本
    件忠孝國宅工程是否為峻國公司借牌投標，於當事人間或有所誤認，而該工程復
    經轉包再轉包，亦徒增得標及轉包者不自行施工，而逕自賺取轉包間之價差而獲
    取利益之誤解，而社會對此現象則統以空頭工程稱之，因而郁泰公司基於上開之
    認知，於投資鉅額款項施工後（有被告侯瑞庭呈之支出明細附卷），因工程糾紛
    被迫離開工地，而付出鉅額保證金未能取回，亦未能獲得滿意之賠償之際，而以
    丁○○、陳帝國、陳根以空頭工程詐騙而提起自訴，堪認係基於相當程度之懷疑
    及誤認，因而基於懷疑及誤認而提起自訴，自難認與誣告罪之構要件該當。
六．再查郁泰公司提起之前開自訴狀中，確曾記載陳帝國、陳根、丁○○等組詐欺集
    團，四處撞騙，觸犯常業詐欺罪。按此等控訴，雖或有誇大不實之嫌，惟其所用
    之文字，與卷附本院八十五年度自字第一二八八號施性忠自訴陳帝國、陳根等常
    業詐欺罪所使用之文字十分近似，堪認郁泰公司在提起前開自訴時，或有參酌仿
    效使用，此並據乙○○於審理時供稱施性忠確曾傳真訴訟資料供其參考，按乙○○於參酌該案訴訟資料後，益增其懷疑而仿效部分文字，亦堪認或出於懷疑，而
    不能認係憑空杜撰而以誣告罪相繩。
七．雖甲○○不曾出庭，惟其既以公司代表人之名義提起訴訟，不能以不知訴狀內容
    為其免責之理由，惟郁泰公司提起前開自訴，既係基於誤解及懷疑，與誣告罪之
    構成要件有間，不能論以該罪，自為被告等均無罪之諭知。
據上論斷，應依刑事訴訟法第三百四十三條、第三百零一條第一項，判決如主文
中      華      民      國      八十九      年    七    月        五    日
                                      臺灣臺北地方法院刑事第一庭
                  法  官  陳  興  邦
右正本證明與原本無異。
如不服本判決，應於判決送達後十日內，向本院提出上訴狀。
                                          書記官   謝  韻  華
中      華      民      國      八十九      年    七    月       七     日
（得於十日內上訴）


司法院資訊處製作；財團法人民間司法改革基金會備份。
